【裁判字號】    88,上易,188
【裁判日期】    890329
【裁判案由】    損害賠償
【裁判全文】
臺灣高等法院民事判決  八十八年度上易字第一八八號
      上訴人即附帶被上訴人  甲.
      訴訟代理人            方.
                            朱立鈴律師
      複代理人              邱菀羚      住台北市○○路○段七十一號三樓Ｅ室
      被上訴人即附帶上訴人  乙○○      住台北縣永和市○○路○段一七三巷六
                              .
      訴訟代理人            吳孟玲律師
右當事人間請求損害賠償事件，上訴人對於中華民國八十八年九月三日臺灣宜蘭地方
法院八十八年度訴字第二一三號第一審判決提起上訴，被上訴人則提起附帶上訴，本
院判決如左：
    主    文
上訴駁回。
原判決關於駁回附帶上訴人後開第二項之訴部分，及該部分假執行之聲請暨訴訟費用
之裁判廢棄。
附帶被上訴人應再給付附帶上訴人新台幣肆萬玖仟肆佰拾參元，及自八十八年二月十
三日起至清償日止，按年息百分之五計算之利息。
其餘附帶上訴駁回。
上訴訴訟費用由上訴人負擔。附帶上訴費用由附帶上訴人負擔十分之九，餘由附帶被
上訴人負擔。
附帶上訴人假執行之聲請駁回。
    事    實
甲、上訴人即附帶被上訴人方面：
壹、聲明：
  一、原判決廢棄。
  二、被上訴人於第一審之訴及假執行之聲請駁回。
  三、被上訴人之附帶上訴駁回。
  四、訴訟費用由被上訴人負擔。
貳、陳述：除與原判決記載相同者，茲引用之外，補稱：
  一、上訴人對被上訴人造成之傷害係正當防衛，並無故意、過失可言，退步而言，
      縱上訴人有過失，被上訴人對傷害之造成亦與有過失。
    (一)本案案發經過：八十七年十二月四日事發當日中午十三時許，被上訴人先連續
      打五通電話至上訴人家中騷擾，上訴人不予理會，迨十四時三十分許，因是日
      大雨傾盆，上訴人手持趕鴨棍欲前往將鴨群趕至鴨寮，不料，被上訴人卻突然
      出現在上訴人家中後院，拿其私建鐵皮屋之土地謄本，朝上訴人臉上拍打，以
      侮辱上訴人，且聲稱上訴人之么兒為「不肖兒」，進而先行動手以雙手環抱上
      訴人人身，經上訴人掙脫後，被上訴人復以手勒住上訴人脖子不放，致使上訴
      人無法呼吸，上訴人在危急狀況下，為掙脫被上訴人之攻擊正當防衛己身權利
      ，才在下意識下以手中趕鴨之棍子，驅打被上訴人右手、雙大腿各一下，而被
      上訴人當時猶甚無恙大鬧至傍晚，方始離去。
    (二)雙方當事人於宜蘭縣警察局宜蘭分局進士派出所製作筆錄及被上訴人之告訴狀
      中可支持右列事實並得悉：
    １、本案乃因被上訴人加蓋違章鐵皮屋，被上訴人主動持土地謄本至上訴人家中
        理論、吵鬧。
    ２、由被上訴人於告訴狀中陳稱：被上訴人至上訴人家後門，要拿土地謄本給上
        訴人看，上訴人不但不看，一言不發拿起預先準備好之木棍猛打被上訴人云
        云，顯不合理，亦與經驗法則有違。按被上訴人既係突然自行到上訴人家中
        ，上訴人如何知悉被上訴人何時會到來，且被上訴人係自行至上訴人家中後
        院尋得上訴人（雙方並非相約在上訴人家中後院見面），則上訴人如何以預
        先準備好之木棍攻擊被上訴人，故上訴人所言矛盾處處，不足採信。
    ３、被上訴人應係至上訴人家中尋釁，甚至先行動手攻擊上訴人，上訴人才為正
        當防衛而在無過失情形下傷了被上訴人，退萬步言，縱上訴人有過失，被上
        訴人對本案之發生亦與有過失。
    ４、上訴人雖主張就本案案發無過失，惟基於兄弟關係，被上訴人確有傷勢，上
        訴人亦願與被上訴人和解，惟被上訴人卻一再獅子大開口（參上證二），令
        上訴人無法接受，才無法達成和解，請  鈞院鑒核。
  二、醫療費用中，健保局負擔之部分，被上訴人不應再向上訴人請求損害賠償。
    (一)查被上訴人屢屢提出最高法院七十八年度台上字第五二號及八十六年度台上字
      第二二六五號判決（參上證三，被上訴人之準備書狀中將之載為判例，實係判
      決）主張：被上訴人可向上訴人請求健保局已負擔之醫療費用部分云云。
    (二)惟按，姑不論此二則判決，並非判例，既使依兩則判決意旨可知，其無非係因
      被害人支付保險費或因被害人之己身特殊身分所享有之保險給付，於此情形下
      ，最高法院認為加害人之損害賠償責任不能因被害人受領保險給付而喪失，但
      全民健康保險，乃強制中華民國國民每一人必須支付保險費，以備任一中華民
      國國民受有傷病時，皆可免負擔重大醫療上支出，為一種國家之給付行政，因
      此，全民健康保險並非係被上訴人支付保險費，而使被上訴人獲得保險給付，
      亦係上訴人支付保險費，且係全民支付保險費，才得使全民健康保險局負擔被
      上訴人之保險費，申言之，乃國家立於照顧每一國民之責任所為，其利益為每
      一國民所享有，當然上訴人及被上訴人亦享有之，與前揭最高法院判決意旨迥
      不相同。
    (三)再者，上訴人主張醫療費乃其「所受損害」，今全民健康保險局負擔了被上訴
      人之醫療費用，被上訴人又受有何財產損害？
  三、被上訴人主張於原審判決後，有增加醫療費用，但經上訴人閱卷後，幾乎大部
      分被上訴人提出之三軍總醫院費用明細表，係八十八年八月十日前之費用，而
      被上訴人於原審最後一次提出條列損害明細之書狀，乃於八十八年八月二十日
      ，故大部分之醫療費用應已在原審判決範圍內，其餘醫療金額應僅係分別為八
      十八年之八月十七日（貳佰柒拾元），八月二十四日（肆佰元），十月五日（
      貳佰伍拾元），十月三十日（肆佰陸拾玖元），十二月一日（壹佰伍拾元及肆
      佰伍拾元），共僅增加壹仟玖佰捌拾玖元，但此部分增加之醫療費用，是否皆
      係必要之看診費用，亦未見被上訴人提出證明，實令上訴人難以甘服為必要之
      醫療費用（按，依三軍總醫院八十八年八月三日之診斷證明書（參上證四），
      被上訴人之骨折已「完全」癒合，準備接受鋼釘拔除手術，而被上訴人自稱亦
      於八十八年八月三日即住院五日拔除鋼釘，其後應已全部痊癒）。
  四、上訴人否認被上訴人提出中醫方式治療之收據真正性，且上訴人否認需依中醫
      祕方治療之必要。
  五、看護費用部分：被上訴人另以原法院座談會及八十四年訴字第一四四０號及八
      十年度訴字第一四六七號判決，主張上訴人應支付被上訴人親屬看護之費用。
      惟按前揭判決中，受傷害者係呈植物人或完全行動不便情況（參上證五），似
      必須有人看護，但本案被上訴人僅施作或拔除右腕內鋼釘，其餘肢體行動自如
      ，根本不需人全天看護，且被上訴人亦未證明其親屬有全天候照顧住院之被上
      訴人，故上訴人否認應給付之。
  六、工作損失部分：
    (一)被上訴人主張其係擔任鋼筋綑綁工作，但自始至終，被上訴人僅提出富總工程
      有限公司之扣繳憑單乙張（參上證六），其上並未證明被上訴人之工作性質，
      按，某些工程上之工作，可以較軟性使力者（如開挖土機等），故對被上訴人
      是否不能勝任其工作，上訴人否認之。查被上訴人於八十八年三月八日刑事偵
      訊筆錄上即自行簽名，書寫自如，即使於民事原審承審法官認定被上訴人為綑
      綁鋼筋工人之情形，惟承審法官見被上訴人每次蒞庭，手腕皆運轉書寫自如，
      亦得心證認為其僅喪失百分之七十之工作能力，因此被上訴人若非僅可從事綑
      綁鋼筋工人之工作，其是否仍喪失部分工作能力，上訴人亦否認之。
    (二)再者，被上訴人附帶上訴增加工作能力喪失之金額部分，上訴人認為更不應給
      付之。查依上證四被上訴人呈庭之三軍總醫院於八十八年八月三日開具之診斷
      證明書上已明載：被上訴人現骨折已「完全癒合」，且被上訴人亦即刻接受鋼
      釘拔除手術，因此，於原審判決前，被上訴人之傷勢已完全痊癒，被上訴人又
      有何工作上損失可言。且被上訴人荒謬地主張被上訴人之工作能力永久喪失，
      故請求至滿六十歲之工作能力喪失之所失利益，此無非係主張被上訴人所受者
      為重傷，其上肢已毀敗不能工作，惟查刑庭係以普通傷害論斷本案，且縱係上
      肢毀敗之人，競競業業工作之人亦所在多有，被上訴人主張其已全年未工作，
      應係被上訴人不願工作，其實為怠惰之心，益發彰顯。
  七、精神上損害部分：
      查本案實係被上訴人至上訴人家中鬧事非為，使上訴人精神上感受更大之壓力
      及威脅，被上訴人對本案之發生負有相當之責任，爰請求鈞院得以酌減。
乙、被上訴人即附帶上訴人方面：
壹、答辯聲明：
  一、駁回上訴。
  二、訴訟費用由上訴人負擔。
貳、附帶上訴聲明：
  一、原判決不利附帶上訴人部分廢棄。
  二、右廢棄部分，附帶被上訴人應再給付附帶上訴人新台幣（下同）五十七萬四千
      三百一十五元，及自民國八十八年二月十三日起至清償之日止，按年息百分之
      五計算之利息。
  三、訴訟費用由附帶被上訴人負擔。
  四、附帶上訴人願供擔保，請准宣告假執行。
參、陳述：除與原判決記載相同者，茲引用之外，補稱：
  【答辯部分】
  一、上訴人於上訴理由狀中，以台灣宜蘭地檢署之聲請簡易處刑書之記載，主張被
      上訴人受傷之部分，並非『右手尺骨斷裂變形』或『右尺骨折』，而係『左腕
      受傷』等，為抗辯之語。然查：
  １、此係原檢察官之筆誤，此由該簡易處刑書中，尚將上訴人『甲○○』記為『楊
      振芳』可知一般，有關此部分，請本院調閱原台灣宜蘭地檢署八十七年度偵字
      第四四一六號、及八十五年偵字第四十五號案件中，被上訴人所為之告訴資料
      。
  ２、再者，被上訴人於原地檢署及刑事附帶民事賠償事件中，所提之診斷證明及訴
      狀中，咸表明上訴人係傷害被上訴人之『右手尺骨斷裂變形』，且被上訴人於
      原審審理期間，亦將台灣省立宜蘭醫院及三軍總醫院之X光片當庭交由鈞院及
      上訴人之代理人檢視，二份Ｘ光片受傷部分，皆為『右手尺骨』部分。
  ３、另者，上訴人於原審八十八年八月二十四日之答辯狀中，稱『當事人傷勢早已
      完全復原，還可用受傷之右手簽名，．．．』，上訴人於前審中，對於被上訴
      人受傷部分非但未為質疑，甚而自認其傷害之部分為被上訴人之右手，而今卻
      又於上訴理由狀中爭執被上訴人受傷部位為『左腕』，由此可知，此僅為上訴
      人卸責之詞，不足為採。
  二、再者，就上訴人聲請傳訊證人，其待證事實係『於事發後，受上訴人之託至醫
      院探視被上訴人，確見被上訴人僅受輕微皮肉瘀腫，於住院三天即痊癒返家，
      並正常在外工作』。然查：當日證人到庭證稱，其並不知兩造之爭執，且並未
      至醫院探望被上訴人。依證人所言，其並未至醫院探視，由於上訴人聲請傳喚
      之證人所為之證言與上訴人所言並不符，由此可知，上訴人所謂之待證事實，
      顯不足採。且按舉證責任之分配：被上訴人已陸續提出驗傷證明及住院、就診
      證明，倘若上訴人爭執其關連性，應由上訴人負舉證責任。然上訴人僅一再空
      言抗辯被上訴人之傷勢，就此部分，上訴人並未提出具體事證，由此可知，上
      訴人之抗辯，顯不足採。
  【附帶上訴部分】
  原判決就醫藥費（自付額部分）、工作損失及精神損失部分，判予附帶上訴人新台
  幣三十二萬四千六百三十七元。然就以下分項請求以觀，原判決駁回附帶上訴人請
  求部分，實有違誤。
  一、就診療費部分：新台幣八萬二千一百九十二元。原審判決認為其中由中央健保
      局支付之健保費部分，依全民健保法第八十二條規定，應由中央健保局請求，
      因此駁回附帶上訴人之請求。然查：
    １、按全民健保法第八十二條規定，保險對象因汽車交通事故，經本保險提供醫
        療給付者，本保險之保險人，得向強制汽車責任險之保險人代位請求該項給
        付。由此條規定可知，健保局行使代位權之情形，僅限於『汽車交通事故』
        ，至於其他事故，健保局並未取得代位請求權。
    ２、且按最高法院七十八年度台上字第五十二號及八十六年度台上字第二二六五
        號判例指明，保險制度，旨在保護被保險人，非為減輕損害事故加害人之責
        任。且醫療給付與受害人本於侵權行為請求損害賠償不同，前者受害人因投
        保所得請求之保險給付，而後者係受害人依民法所行使之損害賠償請求權。
        因此如認受害人因加入保險，而受醫療給付後，即不得向加害人行使民法上
        之損害賠償請求權，則其加入保險部分之受益人無非為加害人，實非公平。
        因此，原判決援引全民健保法第八十二條規定，駁回附帶上訴人之請求，認
        事用法，顯有違誤。且按上開判例意旨，被上訴人應可請求全額之診療費用
        。
    ３、另者，附帶上訴人迄今仍須至醫院診療，謹將自民國八十七年十二月四日至
        八十八年十二月十五日所花費之診療明細整理，共計新台幣八萬二千一百九
        十二元（請詳參附帶上訴人於八十八年十二月十七日準備狀之被證一），附
        帶上訴人請求附帶被上訴人給付全額。
  二、就看護費用部分：新台幣二萬元。
    (一)按台灣高等法院八十五年民事法律座談會及八十四年訴字第一四四０號及八十
      四年訴字第一四六七號判決咸指出，被害人受傷期間，由親屬為看護其起居，
      雖無實際支付看護費用，然因親屬或配偶受傷，而由親屬看護所付出之勞力，
      雖非不能評價為金錢，只因兩者身份密切而免除支付義務，此種親屬基於身份
      關係之恩惠，自不能加惠於加害人，故應衡量比照顧用職業護士看護情形，認
      被害人受有相當親屬看護費用之損害，得向加害人請求賠償。
    (二)查附帶上訴人共住院十天（省立宜蘭醫院：87.12.04至87.12.08，三軍總醫院
      ：88.08.05至88.08.09），皆由其妻隨伺在側，按現今職業看護一日計價二千
      元計算，附帶上訴人應可請求二萬元。
  三、就勞動損失部分：新台幣陸拾壹萬元
    (一)原判決以附帶上訴人年薪四十萬，工作能力喪失百分之七十，失能期間九個月
      ，因此核算工作損失為新台幣二十一萬元。
    (二)然按最高法院七十五年台上字第一八二八號及八十一年台上字第七四九號判例
      指出，因勞動能力喪失或減少所生之損害，不以實際已發生者為限，即將來之
      收益，因勞動能力喪失或減少之結果而不能獲致者，被害人亦得請求賠償。
    (三)由於附帶上訴人受傷部位為『右手尺骨斷裂變形』，為工作所倚賴之重要部位
      ，受傷部位迄今仍未康復，附帶上訴人之患部雖已拔除鋼釘，然因骨頭癒合尚
      未完全，且血液循環未完全回復，只要手稍加用力，仍有酸痛之感，以致附帶
      上訴人仍無法正常使力，倘若一般人之手無法正常使力，其所可能影響之情形
      僅為日常生活之不便，但因附帶上訴人從事鋼筋綑綁工作，工作全靠手臂及手
      肘使力，若無法正常使力，則無法勝任該工作。且因附帶上訴人已四十餘歲，
      倘若不能從事其已熟練之工作，於現今職場上，實難覓職。查附帶上訴人自受
      傷迄今，皆無法工作，全年無收入，家中生計頓時陷入困境，此全拜附帶被上
      訴人傷害所致。
    (四)再者，由於傷處復原進度不理想，恐怕無法回復至被害前之狀態，以附帶上訴
      人現年四十六歲，至一般人退休之六十歲計算，仍有十四年之工作年齡，工作
      能力完全喪失，依霍夫曼氏公式計算，附帶上訴人所受之工作損失已逾新台幣
      參佰萬元，然考量附帶被上訴人之經濟狀況，僅就新台幣陸拾壹萬元部分請求
      ，應屬合理。
  四、就生活費用增加部分：新台幣八萬六千七百六十元（請詳參被上訴人於八十八
      年十二月十七日準備狀之被證一）。
    １、按七十八年台上字第五四七號判決認為，所謂增加生活之需要者，係指被害
        人以前並無此需要，因被害以後始有支付此費用之必要者而言。
    ２、查附帶上訴人係因受外力重擊而受傷，附帶上訴人擔任鋼筋綑綁工作，工作
        全靠手臂及手肘使力，由於受傷部位係附帶上訴人工作所賴以為用之手肘，
        附帶上訴人希望減輕疼痛，並能早日恢復工作能力，因此以傳統療法之食療
        及物理治療外，並配合醫師建議，使用護肘等器具，固定患部，以期患部能
        早日康復。若附帶被上訴人未加害附帶上訴人，此部分之支出即不發生，因
        此該部分之支出損害與附帶被上訴人之加害行為具因果關係。
    ３、由於此部分費用之支出，係受害之後始有支付此費用之必要，爰依民法第一
        百九十三條規定，附帶上訴人自得請求此部分之費用。
  五、就精神賠償部分：新台幣壹拾萬元。
      原判決就附帶上訴人請求精神賠償，判予附帶上訴人新台幣壹拾萬元，附帶上
      訴人衡量附帶被上訴人之經濟能力，對於精神賠償部分，尊重原判決，不另請
      求。
  六、基上所陳，上訴人應給付被上訴人新台幣八十九萬八千九百五十二元，除原判
      決所命給付新台幣三十二萬四千六百三十七元外，上訴人尚應給付被上訴人新
      台幣五十七萬四千三百一十五元正。
    理    由
一、本件被上訴人原起訴請求上訴人賠償七十二萬元，嗣於訴訟進行中，主張被上訴
    人繼續醫療其傷勢，增加醫療費用，因而擴張訴之聲明，請求上訴人賠償八十二
    萬元。原審認被上訴人所為擴張應受判決事項之聲明，合於民事訴訟法第二百五
    十六條第二款之規定，而予准許，依民事訴訟法第二百五十八條之規定，上訴人
    不得聲明不服，合先敘明。
二、被上訴人主張上訴人於八十七年十二月四日下午二時三十分許，在宜蘭縣宜蘭市
    ○○路十七之二號上訴人住處後門，以木棍毆打被上訴人，使被上訴人受有右腕
    變形（即右尺骨骨折）、左肘、雙大腿瘀腫等傷害，被上訴人因受傷而支出之醫
    藥費、不能工作之損失、精神損失等各項損害，合計為八十二萬元，均係上訴人
    不法侵害所生之結果，應由上訴人負賠償責任等情。（原審判命上訴人應給付被
    上訴人三十二萬四千六百三十七元，上訴人不服提起上訴，被上訴人則提起附帶
    上訴請求上訴人再給付五十七萬四千三百十五元）。
    上訴人則以：上訴人對被上訴人造成之傷害係正當防衛，並無故意、過失可言，
    退步而言，縱上訴人有過失，被上訴人對傷害之造成亦與有過失等語，資為抗辯
    。
三、被上訴人主張之右揭事實，業據其提出三軍總醫院、省立宜蘭醫院診斷証明書各
    二紙、Ｘ光片二張等為證，上訴人並經原法院宜蘭簡易庭依傷害罪判處有期徒刑
    三月，得易科罰金確定，有八十八年宜簡字第二一號刑事簡易判決書一份在卷可
    稽，業經本院調卷查明屬實（聲請簡易判決處刑書雖誤載為「左腕變形」，惟係
    「右腕變形」之誤，為上訴人所不爭執），上訴人雖辯稱：上訴人對被上訴人造
    成之傷害係正當防衛，並無故意、過失可言，縱認上訴人有過失，被上訴人對傷
    害之造成亦與有過失云云，惟上訴人並未能舉証以實其說，空言主張，自無足採
    ，堪信被上訴人之主張為真實。
四、按因故意或過失，不法侵害他人之權利者，負損害賠償責任；又不法侵害他人之
    身體或健康者，應賠償被害人增加生活上之需要，並得請求慰撫金，民法第一百
    八十四條第一項前段、第一百九十三條、第一百九十五條第一項分別定有明文。
    本件上訴人不法侵害被上訴人成傷，已如上述，揆諸前開規定，上訴人自應負財
    產上及非財產上之損害賠償責任。茲就被上訴人請求之賠償，應否准許（包括被
    上訴人附帶上訴部分），逐項審酌如下：
  (一)醫藥費部分：被上訴人在三軍總醫院、清池醫院治療所支付之醫療費用，包括自
    付額及全民健保給付部分，被上訴人合計請求八萬二千一百九十二元，其中自付
    額部分請求三萬二千六百零三元，惟其中關於八十八年八月五日至九日在三軍總
    醫院住院治療部分，被上訴人重複請求一萬八千一百四十二元（本院卷第九十、
    一○四、一○五頁），應予剔除，其餘一萬四千四百六十一元，有三軍總醫院醫
    藥費收據十七紙、清池醫院收據五紙、省立宜蘭醫院收據一紙為証，雖其中有部
    分收據係被上訴人於八十八年八月九日拔除鋼釘出院後所開之門診收據，惟依診
    斷証明書之記載（本院卷第一四二頁），被上訴人出院後仍須門診複查，故該等
    費用仍係醫療所必須，核屬必要，應予准許。又被上訴人請求之醫療費用中，由
    中央健康保險局支付之健保負擔四萬九千五百八十九元，依最高法院六十八年度
    台上字第四十二號判例之意旨，保險制度旨在保護被保險人，非為減輕損害事故
    加害人之責任，且醫療給付與受害人本於侵權行為請求損害賠償不同，前者為受
    害人因投保所得請求之保險給付，而後者係受害人依民法所得行使之損害賠償請
    求權，因此如認受害人因加入保險，而受醫療給付後，即不得向加害人行使民法
    上之損害賠償請求權，則其加入保險部分之受益人無非為加害人，實非公平，是
    被上訴人請求健保給付部分之醫藥費，亦屬正當，應予准許。合計被上訴人得請
    求之醫藥費為六萬四千零五十元。
  (二)增加生活費用部分：查被上訴人購買之善存、護肘、中藥、高梁酒、米酒、酒罐
    、瓦斯等，並非依據醫師之處方，而係被上訴人自行購買，又未能證明各該物品
    為治療其傷勢所必要，亦未証明其為傳統療法之食療及物理治療所需，則被上訴
    人所請求之增加生活費用八萬六千七百六十元部分為無理由，不應准許。
  (三)看護費用部分：被上訴人請求上訴人賠償其住院治療期間之看護費用二萬元，並
    未提出已支付或得請求之證據加以證明，其請求亦屬不應准許。
  (四)工作損失部分：被上訴人在原審主張其在富總工程有限公司擔任鋼筋綁紮工作，
    因受傷不能工作，自八十七年十二月四日起至八十八年八月底止，共損失四十二
    萬元，應由上訴人負責賠償，提起附帶上訴後復主張被上訴人從事鋼筋綑綁工作
    ，工作全靠手臂及手肘使力，被上訴人自受傷迄今皆無法工作，以被上訴人現年
    四十六歲，至一般人退休之六十歲計算，仍有十四年之工作年齡，工作能力完全
    喪失，被上訴人所受之工作損失已逾三百萬元，考量上訴人之經濟狀況，僅請求
    六十一萬元等情，業據其提出診斷證明書、在職證明書及八十七年度各類所得扣
    繳暨免扣繳憑單為證。查被上訴人分別於八十七年十二月四日至八日及八十八年
    八月五日至九日兩次住院治療，前後共計十天，其傷勢主要為右手尺骨骨折變形
    ，經治療後已於八十八年八月六日拆除鋼釘，八月九日出院，其傷口完全癒合前
    ，右手不能用力提重，有診斷證明書在卷可憑，依被上訴人受傷情形，其工作能
    力僅減少百分之七十，減少工作能力之期間應計至同年八月底，前後為九個月，
    被上訴人主張其工作能力完全喪失，至六十歲退休時計十四年之工作年齡，惟未
    能舉証以實其說，尚無可採，依被上訴人年收入四十萬元計算，被上訴人共受有
    二十一萬元（400000×7/10×9/12＝210000）之工作損失，被上訴人此部分之請
    求為有理由，應予准許，逾此範圍之請求為無理由，應予駁回。
  (五)精神損失部分：查被上訴人因上訴人之傷害行為，受有右手尺骨骨折之傷害，長
    時間往返醫院住院及門診治療，造成生活及工作上之極大不便，其肉體、精神自
    受有相當痛苦，本院斟酌實際情況，及兩造之身分、地位、經濟能力，認被上訴
    人請求之精神慰藉金二十萬元，尚屬過高，應以十萬元為適當，此部分之請求應
    予准許，逾此範圍之請求為無理由，不應准許。
五、按給付無確定期限者，債務人於債權人得請求給付時，經其催告而未為給付，自
    受催告時起，負遲延責任，民法第二百二十九條第二項定有明文。本件被上訴人
    所提起之刑事附帶民事訴訟，其起訴狀繕本係於八十八年二月十二日送達於上訴
    人，有送達證書在卷足憑，上訴人應自收受送達翌日即同年二月十三日起始負遲
    延責任，換言之，被上訴人僅得請求上訴人給付自該日起至清償日止之法定遲延
    利息。從而被上訴人依侵權行為之法律關係，請求上訴人損害賠償三十七萬四千
    零五十元及自起訴狀繕本送達之翌日即八十八年二月十三日起至清償日止，按週
    年利率百分之五計算之法定利息，洵屬正當，應予准許，逾此部份之請求，即非
    正當，應予駁回。
六、就上開應准許部分，原審僅判命上訴人應給付被上訴人三十二萬四千六百三十七
    元，是上訴人應再給付被上訴人四萬九千四百十三元，被上訴人就此部分提起附
    帶上訴，指摘原判決不當，為有理由，爰將原判決廢棄改判如主文第三項所示，
    至於逾上開應准許部分原審駁回被上訴人之請求，及原審判准部分，經核於法均
    無不合，附帶上訴及上訴意旨指摘原判決不當，求予廢棄改判，均為無理由，應
    予駁回。
七、查本件訴訟標的金額為八十九萬八千九百五十二元，未逾新台幣一百萬元，本院
    判決後，兩造均不得上訴而告確定，附帶上訴人聲請宣告假執行，核無必要，其
    假執行之聲請應予駁回。
八、據上論結，本件上訴為無理由，附帶上訴為一部有理由，一部無理由，依民事訴
    訟法第四百四十九條第一項、第四百五十條、第七十九條但書，判決如主文。
中      華      民      國    八十九    年      三      月    二十九    日
                                臺灣高等法院民事第九庭
                                    審判長法  官  吳  謙  仁
                                          法  官  姜  素  娥
                                          法  官  林  樹  埔
右正本係照原本作成。
不得上訴。
中      華      民      國    八十九    年      三      月    三十一    日
                                          書記官  蕭  秀  琴


司法院資訊處製作；財團法人民間司法改革基金會備份。
